臺灣桃園地方法院民事簡易判決
110年度桃簡字第1249號
原      告  江洲平  
訴訟代理人  林柏裕律師
被      告  桃園市大溪區公所

法定代理人  陳聖義  
訴訟代理人  林光彥律師
上列當事人間請求返還土地通行償金事件，本院於民國111年4月
18日言詞辯論終結，判決如下：
    主      文
被告應給付原告新臺幣肆拾伍萬零陸佰伍拾元，及自民國一一Ｏ
年四月七日起至清償日止，按年息百分之五計算之利息。
原告其餘之訴駁回。
訴訟費用由被告負擔百分之九十九點七，餘由原告負擔。
本判決第一項得假執行，但被告如以新臺幣肆拾伍萬零陸佰伍拾
元為原告預供擔保，則得免為假執行。
    事實及理由
一、原告主張：原告為桃園市○○區○○段00000地號土地（下稱甲
    地）所有權人，同段713地號土地（下稱乙地）則為桃園市
    所有，而以被告為管理機關。因甲地與公路無適宜之聯絡，
    原告遂於104年9月間向被告申請通行乙地，經被告函覆同意
    於12平方公尺之範圍內通行，並以公告地價年息6%計算通行
    償金後，即陸續開立繳款書，通知原告繳納105年3月17日起
    至同年12月31日止之通行償金新臺幣（下同）4,763元（計
    算式：104年度公告地價8,354元*12㎡*6%＝6,015元，6,015*2
    89/365＝4,763，元以下均四捨五入）、106年全年度之償金6
    ,015元，原告就上開4,763元並已如數繳納。然而，被告嗣
    後又於108年1月7日以桃市溪農字第1080000265號函（下稱
    系爭函文）通知原告改以同意通行當期公告土地現值之30%
    ，加計申報地價年息5%計算60年之總金額一次計收償金487,
    033元（計算式：35,039*30%*12＋8,354*6%*12*60＝487,033
    ，元以下四捨五入），且不得分期繳納；而於扣除已繳之4,
    763元後，開立金額為482,270元之繳款書，並移送法務部行
    政執行署桃園分署（下稱桃園分署）對原告為強制執行，現
    已全部執行完畢。惟兩造既已先就每年償金金額為6,015元
    一事達成合意，被告自不能片面變更計算方式；且原告通行
    系爭土地，所致系爭土地所有權受限制之損害既是隨時間繼
    續發生，其償金支付方式自以定期給付為當，並無一次計收
    60年金額之理。故除已經到期之105年度償金4,763元、106
    至110年度償金30,075元（計算式：6,015*5＝30,075）以外
    ，被告就其餘452,195元並無受領之法律上原因，故依不當
    得利之法律關係提起本件訴訟，請求返還。並聲明：被告應
    給付原告452,195元，及自起訴狀繕本送達翌日起至清償日
    止，按年息5%計算之利息。
二、被告則以：行政執行本係對公法上金錢給付義務、行為或不
    行為義務所為之強制執行，系爭函文既經被告移送桃園分署
    執行，原告於執行程序亦無異議，足見系爭函文應屬行政處
    分，原告如有爭執，應循行政救濟程序為之，提起本件民事
    訴訟應非合法。又按財政部國有財產署（下稱國產署）103
    年3月3日修正公布之「國有非公用土地提供袋地通行作業要
    點（下稱作業要點）」第8點（109年12月17日修正後移置於
    第9點）第1、2款規定，申請通行國有非公用土地，如僅提
    供通行者，按同意通行當期申報地價年息5%計算，一次計收
    50年，得准分期繳納；如提供指定袋地建築線，核發建築執
    照者，則按同意通行當期公告土地現值之30%，加計申報地
    價年息5%計算60年之總金額，一次計收，不得分期繳納；被
    告為下級機關，辦理通行作業須依此為之，並無裁量權限，
    原告本件既係為指定建築線建造房屋而申請通行乙地，被告
    依上開第2款規定計收通行償金應無違誤。退而言之，上開
    作業要點係考量國有非公用土地提供指定建築線後，於建物
    耐用年限內幾無收回可能，影響程度與單純提供通行者不同
    ，始規定按公告現值之30%加收金額，又為避免建物分戶移
    轉導致法律關係複雜，始規定不得分期繳納，其規範目的均
    屬合理正當，且為全國一致之標準，縱於法律位階上無直接
    之外部拘束力，仍得參酌作為決定償金之標準。是被告受領
    上開給付，應有法律上原因，原告之訴為無理由。並聲明：
    原告之訴駁回。
三、本院之判斷：
(一)經查，甲地為原告所有，乙地則為桃園市所有、由被告為管
    理機關，而甲地與公路並無相連，自105年3月17日迄今，係
    以乙地上12平方公尺之面積通行至桃園市大溪區登龍路88巷
    等情，有土地登記第一類謄本、現況實測圖與地籍圖套繪計
    畫圖、被告105年3月16日桃市溪農字第1050005377號函可參
    （見本院卷第9、10、59、73頁），此部分之事實先可認定
    。又被告以系爭函文通知原告以487,033元計算乙地之通行
    償金，其後開立金額為482,270元之繳款書，並移送桃園分
    署執行完畢一節，則據原告提出桃園市政府府法訴字第1090
    340580號訴願決定書、繳款書、桃園分署109年11月23日所
    為109年度費執專字第00000000號執行命令為據（見本院卷
    第15、16頁、第76頁反面），且被告亦未爭執上述強制執行
    之情形，此等情事亦足認屬實。
(二)關於系爭函文之公、私法性質：
  1.按行政程序法所稱行政處分，係指行政機關就公法上具體事
    件所為之決定或其他公權力措施而對外直接發生法律效果之
    單方行政行為，行政程序法第92條第1項定有明文；詳言之
    ，所謂行政處分，須具備以行政機關為行為主體、公法性、
    具體性、單方性、對外性、法效性之要件，始為該當，如欠
    缺其一，即不能定性為行政處分。又行政機關之行為，並非
    當然具有公法性質，如行政機關代表國庫出售或出租公有財
    產，並非行使公權力對外發生法律上效果之單方行政行為，
    即非行政處分，而屬私法上契約行為，當事人若對之爭執，
    自應循民事訴訟程序解決（司法院大法官釋字第448號解釋
    意旨可資參照）；而按土地因與公路無適宜之聯絡，致不能
    為通常使用時，除因土地所有人之任意行為所生者外，土地
    所有人得通行周圍地以至公路；前項情形，有通行權人應於
    通行必要之範圍內，擇其周圍地損害最少之處所及方法為之
    ；對於通行地因此所受之損害，並應支付償金，為民法第78
    7條所明定；土地之袋地通行及其償金之給付，既係以此規
    定為基礎，且與出售、出租等情形同係關涉私法上財產權之
    使用、收益權能，行政機關所管理之土地如有涉及提供袋地
    通行之決定，自應與上開見解為相同解釋，認定為私經濟行
    為，始為合理；如生有爭端，即應依民事訴訟程序解決之。
　2.依上說明，本件被告以系爭函文通知原告，以487,033元計
    收乙地之袋地通行償金，即應認為基於私法關係所為之意思
    通知，欠缺上述之公法性，而非行政處分。況且，原告收受
    系爭函文後，曾向被告申請重開行政程序，經否准後提起訴
    願，桃園市政府亦於訴願理由中認定本件屬於私權爭議（見
    本院卷第76頁反面），而為訴願不受理之決定；被告作為下
    級機關，亦不應反此見解，再於本件訴訟中為相異之答辯。
    至於行政執行，係對於行政處分所課予，或依法令所生之公
    法上義務，在後階段加以實現，並無改變前階段行為性質之
    效果；即便被告誤將非行政處分之系爭函文移送行政執行，
    又因桃園分署不察而執行完畢，仍無法使系爭函文因而變性
    為行政處分。從而，本件袋地通行償金之爭執既為私法性質
    ，原告提起本件民事訴訟以求解決，應屬合法；且系爭函文
    既非行政處分，即不具行政程序法第110條第3項所定，未經
    撤銷、廢止即繼續存在之存續力，非可當然作為被告保有償
    金之權源，被告是否有受領償金給付之法律上原因，即應回
    歸民法關於袋地通行償金之相關規定實體認定之。
(三)關於系爭土地通行償金之計算標準：
  1.關於民法第787條第2項後段所規定償金支付之金額標準，法
    律並無明文規定，然解釋上該償金係補償所有權人對土地之
    使用受限制之損害，即與損害賠償之性質相當；且衡之土地
    供人通行後，所有權人之自由使用、收益即受限制，而依社
    會通念，土地使用、收益之對價即為租金；故土地因他人行
    使通行權，所有權人所受損害即應該相當於租金為當。又城
    市地方房屋之租金，以不超過土地及其建築物申報總價年息
    10%為限，土地法第97條第1項定有明文，且依同法第105條
    規定，於租用基地建築房屋亦準用之。再按平均地權條例施
    行細則第21條前段之規定，公有土地以各該宗土地之公告地
    價為申報地價，免予申報。另依上開規定此決定之數額，除
    以基地申報地價為基礎外，尚須斟酌基地之位置，工商繁榮
    之程度，承租人利用基地之經濟價值及所受利益等情事以為
    決定，並非必達申報總地價年息10%之最高額。本件乙地之
    通行償金，即應依上開說明決定之。
　2.被告雖辯稱本件償金應依作業要點第8點第2款規定，按同意
    通行當期公告土地現值之30%，加計申報地價年息5%計算60
    年之總金額收取之，然該作業要點僅為行政規則，並無直接
    拘束人民或法院之效力。又關於上開按公告現值30%加收金
    額之性質與目的，國產署經本院函詢，雖覆稱：因國有土地
    提供指定建築線，做為聯絡通路後，幾無收回可能，造成影
    響較出租為甚等語（見本院卷第92頁正面）；但衡諸常情，
    袋地無論是建築房屋或為何種用途，均須通行鄰地至公路始
    能正常使用，是供通行之鄰地能否收回，主要應係取決於袋
    地之狀態是否消滅；於建造房屋之情形，收回之可能性何以
    較其他使用方式為低，實欠缺理據，並非可採。另被告雖辯
    稱作業要點為全國一致之標準云云，但袋地所有權人請求通
    行之土地如為私有，當事人訴請法院決定通行償金時，司法
    實務上大多均係以上開土地法第97條第1項、同法第105條為
    計算標準；如要講求標準一致，更無僅因鄰地為國有，即特
    別加計償金金額之道理。是被告上開所辯均非可採。
　3.本院審酌乙地位處大溪市區，鄰近大溪老街商圈，商業機能
    尚屬繁榮；然關於其具體坐落位置，係在登龍路88巷之公有
    巷道與多筆私有建地間之狹長土地（見本院卷第59頁）、地
    目為「雜」（見本院卷第9頁），使用價值應會稍受限制等
    情，認被告最初通知以乙地公告地價年息6%計算通行償金，
    應屬公允，本件通行償金即應以此標準決定之。
(四)關於系爭土地通行償金之給付時期：
    民法第787條第2項後段所謂「償金」，性質上係補償土地所
    有權人使用收益受限制之損害而言，關於支付償金之方法，
    民法雖無規定，但行使通行權既屬繼續性質，則通行地所有
    人所受之損害，亦屬繼續發生，並因通行期間之久暫、受通
    行土地價值之變更，其損害亦有所不同，自難預先確定其損
    害總額，從而支付償金之方法，應以定期支付為適當（最高
    法院88年度台上字第3040號判決見解可資參照）。被告雖辯
    稱依作業要點第8點第2款規定，應一次計收通行償金而不得
    分期給付，然如上述，該要點僅為行政規則，並無直接拘束
    人民及法院之效力，且國產署稱其規範目的係因建築完成後
    如有分戶移轉情形，法律關係將更趨複雜，始不得分期繳納
    等語（見本院卷第92頁反面），亦僅係基於其單純預期，自
    不能以此課予原告就尚未發生之損害，預先一次給付之義務
    ，被告此節所辯亦非可採。
(五)承上，乙地之公告地價於105、106年度為每平方公尺8,354
    元，107、108年度為每平方公尺8,132元，109、110年度為
    每平方公尺7,373元，有地價資料查詢結果可參（見本院卷
    第96頁），原告主張就107至110年度部分，仍按105、106年
    度較高之公告地價每平方公尺8,354元計算償金（見本院卷
    第7頁），對被告更為有利，自屬可採。是加總105至110年
    度之償金金額，再加計截至言詞辯論終結之111年4月18日為
    止，按111年度公告地價7,250元、年息6%之比例計算之金額
    後，原告已應給付之通行償金金額應為36,383元（計算式：
    4,763＋6015*5＋7,250*12*6%*108/365＝36,383，元以下四捨
    五入）；被告就溢收之450,650元（計算式：487,033－36,38
    3＝450,650）即無受領之法律上原因，原告依不當得利之法
    律關係請求返還，為有理由，應予准許。　　
(六)另給付無確定期限者，債務人於債權人得請求給付時，經其
    催告而未為給付，自受催告時起，負遲延責任。其經債權人
    起訴而送達訴狀，或依督促程序送達支付命令，或為其他相
    類之行為者，與催告有同一之效力。遲延之債務，以支付金
    錢為標的者，債權人得請求依法定利率計算之遲延利息。其
    利率未經約定，亦無法律可據者，週年利率為5%，為民法第
    229 條第2 項、第233 條第1 項前段、第203 條分別明定。
    本件原告對被告之不當得利返還請求權屬未定給付期限之金
    錢債權，故其就上開450,650元，請求給付自起訴狀繕本送
    達翌日即110年4月7日（見本院卷第20頁）起至清償日止，
    按年息5%計算之利息，應屬有據。
四、綜上所述，原告依不當得利之法律關係請求被告給付如主文
    第1項所示，為有理由，應予准許；逾此範圍之請求則無理
    由，應予駁回。
五、本判決第1項係適用簡易訴訟程序所為被告敗訴之判決，依
    民事訴訟法第389條第1項第3款規定，應依職權宣告假執行
    ；並依民事訴訟法第436條第2項、第392條第2項規定，宣告
    被告如為原告預供擔保，則得免為假執行。
六、本件結論已臻明確，兩造其餘攻擊防禦方法及所提證據，經
    審酌均不至影響判決結果，故不逐一論述。
七、訴訟費用負擔之依據：民事訴訟法第79條。
中　　華　　民　　國　　111 　年　　5 　　月　　13　　日
                  桃園簡易庭  法  官  陳逸倫
以上為正本係照原本作成。
如不服本判決，應於送達後20日內，向本院提出上訴狀並表明上
訴理由，如於本判決宣示後送達前提起上訴者，應於判決送達後
20日內補提上訴理由書（須附繕本）。
如委任律師提起上訴者，應一併繳納上訴審裁判費。  
中　　華　　民　　國　　111 　年　　5 　　月　　13　　日
                              書記官  潘昱臻